【裁判字號】    96,保險,157
【裁判日期】    970530
【裁判案由】    返還不當得利
【裁判全文】
臺灣臺北地方法院民事判決             96年度保險字第157號
原      告  新安東京海上產物保險股份有限公司（原名統一安
            聯產物保險股份有限公司）
法定代理人  丁○○
訴訟代理人  乙○○
被      告  丙○○
訴訟代理人  甲○○
            戊○○
上列當事人間請求返還不當得利事件，本院於民國97年5月12日
言詞辯論終結，判決如下：
    主      文
原告之訴駁回。
訴訟費用由原告負擔。
    事實及理由
一、原告主張：被告向伊（原名統一安聯產物保險股份有限公司
    ）投保強制汽車責任保險，並於民國90年11月27日檢具訴外
    人庚○○之台大醫院診斷證明書及被告與庚○○於90年12月
    18日簽訂之和解書等資料向伊申請保險理賠金新台幣（下同
    ）56萬6,812元，經伊核准後於91年1月8日將該理賠金額匯
    入被告指定其在台北國際商業銀行（嗣改名為永豐商業銀行
    ）汀州分行之帳戶內。嗣伊發現被告申請檢具庚○○之台大
    醫院診斷證明書係屬偽造，被告所領得系爭保險理賠金為不
    當得利，爰依民法第179條規定請求被告如數返還等語。並
    聲明：被告應給付伊56萬6,812元，及自起訴狀繕本送達翌
    日起至清償日止，按年息5％計算之利息。
二、被告則以：伊駕車於90年8月14日9時40分許行經台北市○○
    路○段202巷口，與庚○○騎乘機車發生交通事故，嗣經雙方
    達成和解伊賠償庚○○2萬元，雙方並簽訂和解書，伊遂依
    原告保險之規定，檢具駕照、行照、身分證、庚○○之萬芳
    醫院診斷書及醫療單據，向原告申請保險理賠，惟原告稱只
    能申請醫療單據部分，嗣經多時並無下文，伊因金額不多不
    以為意，詎料事隔6年，原告竟請求伊返還所領取之系爭保
    險理賠金，然伊並無領取系爭保險理賠金，原告所提出向其
    申請保險理賠之上開資料，並非伊所提出申請，原告將系爭
    保險理賠金匯入之銀行帳戶，亦非伊所開立，原告請求伊返
    還自屬無理等語，資為抗辯。並聲明：原告之訴駁回。
三、兩造不爭執之事實：
（一）90年11月27日，有人以「丙○○」之名義，持庚○○之台
      大醫院診斷書（見本院96年度促字第34923號支付命令卷
      證物一），及「丙○○」與庚○○90年12月18日簽立之和
      解書（上載賠償金額為85萬元，見同上卷證物二），向原
      告（原名統一安聯產物保險股份有限公司）申請強制汽車
      責任保險理賠金，原告於91年1月8日將理賠金56萬6,812
      元匯入台北國際商業銀行（嗣改名為永豐商業銀行）汀洲
      分行「丙○○」之帳戶（帳號：0000000000000）。
（二）嗣原告向臺大醫院查詢上開診斷書之真偽，臺大醫院於96
      年4月24日回函通知原告表示該紙診斷書非該院所開立。
（三）原告對於被告於本院97年1月30日言詞辯論期日當庭提出
      之被告與庚○○簽立之和解書（上載賠償金額為2萬元，
      未載簽訂日期）真正不爭執。
四、兩造之爭點及論述：
    原告主張被告於90年11月27日檢具庚○○之台大醫院診斷書
    、被告與庚○○於90年12月18日簽訂之和解書（上載賠償金
    額為85萬元）等資料，向其申請保險理賠金56萬6,812元，
    經其核准後於91年1月8日將該理賠金額匯入被告指定其在台
    北國際商業銀行（嗣改名為永豐商業銀行）汀州分行之帳戶
    （帳號：0000000000000），嗣其發現被告申請理賠所檢具
    庚○○之台大醫院診斷證明書係屬偽造，被告所領得系爭保
    險理賠金為不當得利，依不當得利請求之法律關係被告返還
    等語，為被告所否認，並以前詞置辯。是本件應審究者厥為
    ，原告得否依不當得利之法律關係請求被告返還系爭保險理
    賠金？經查：
（一）按不當得利，以無法律上之原因而受利益，致他人受損害
      為其成立要件，而主張不當得利請求權之原告，係因自己
      之行為致造成原由其掌控之財產發生主體變動，則該財產
      變動本於無法律上原因之事實雖舉證困難，其所生危險仍
      應歸諸原告，始得謂平，是依民事訴訟法第277條規定，
      應由主張該事實存在之原告負證明之責。換言之，原告除
      應證明被告受有利益外，尚應證明其受有利益係無法律上
      之原因，倘原告未能舉證證明之，則被告就其抗辯事實即
      令不能舉證，或所舉證據尚有疵累，仍應駁回原告之請求
     （最高法院77年度台上字第1756號判決、78年度台上字第1
      599號判決、91年度台上字第1673號判決、96年度台上字
      第158號判決參照）。
（二）原告主張被告於90年11月27日檢具庚○○之台大醫院診斷
      書、被告與庚○○於90年12月18日簽訂之和解書（上載賠
      償金額為85萬元）等資料，向其申請保險理賠金56萬6,81
      2元，經其於91年1月8日將該理賠金額匯入被告指定其在
      台北國際商業銀行（嗣改名為永豐商業銀行）汀州分行之
      帳戶（帳號：0000000000000）等事實，固據提出上開診
      斷書、和解書及匯款交易明細清單、電匯申請單為證，惟
      被告否認其有向原告申請系爭保險理賠金及領取系爭保險
      理賠金等語，依上開舉證責任分配原則之說明，自應由原
      告就其主張之事實負舉證之責任。查被告抗辯其並未檢具
      上開庚○○之台大醫院診斷書、被告與庚○○於90年12月
      18日簽訂之和解書（上載賠償金額為85萬元）等資料，向
      原告申請保險理賠金56萬6,812元，又上開90年12月18日
      和解書並非其與庚○○簽訂，其與庚○○係達成2萬元和
      解並簽訂賠償2萬元之和解書等語，業據其提出其與庚○
      ○簽訂賠償2萬元之和解書（未載簽訂日期）為證，且經
      證人庚○○證稱屬實，原告對被告所提上開賠償2萬元和
      解書真正亦不爭執（見本院97年1月30日言詞辯論筆錄）
      。並證人即原告公司當時承辦系爭保險理賠之承辦人曾文
      誠及主管己○○所為之證詞，亦均無法證明被告確有檢具
      原告所稱庚○○之台大醫院診斷書及90年12月18日和解書
      向原告申請系爭理賠金之情事（見同上言詞辯論筆錄），
      堪認被告所辯其並未提出庚○○之台大醫院診斷書及90年
      12月18日和解書向原告申請系爭保險理賠金等語，應可採
      信。再者，被告抗辯原告將系爭保險理賠金匯入之台北國
      際商業銀行（嗣改名為永豐商業銀行）汀州分行之帳戶（
      帳號：0000000000000），並非其所開立，其並未領取該
      筆款項等語，經本院向永豐商業銀行汀州分行調閱上開帳
      戶之開戶資料，核對其上「丙○○」之簽名筆跡、所蓋「
      丙○○」之印文，與原告所提出丙○○與庚○○於90年12
      月18日簽訂之和解書，及被告所提其與庚○○簽訂賠償2
      萬元之和解書、支付命令異議聲明狀、民事委任狀、民事
      答辯狀、被告於97年1月30日當庭書寫其姓名20遍之「丙
      ○○」簽名筆跡、所蓋「丙○○」之印文，其筆畫特徵不
      符、印文不符，有上開比對資料在卷可稽，亦為原告所不
      爭執（見本院97年5月12日言詞辯論筆錄）。另本院向該
      行查詢該筆款項係由何人所領取一事，經該行函覆係經由
      該行興隆分行、南門分行、永和分行之提款機提領，有該
      行97年3月26日永豐銀汀州分行（097）字第00010號函及
      檢附之提領明細在卷可稽，此亦無法證明該筆款項係由被
      告所領取。此外，原告復無法舉證證明上開帳戶係被告所
      開立及被告確有領取系爭保險理賠金之事實，自應認被告
      所辯其並未開立上開帳戶及受領系爭保險理賠金為真。準
      此，被告既未受領系爭保險理賠金，自無不當得利可言。
      從而，原告依不當得利之法律關係請求被告返還系爭保險
      理賠金，難認有理由。
五、綜上所述，原告依不當得利之法律關係，請求被告返還56萬
    6,812元，及自起訴狀繕本送達翌日起至清償日止，按年息5
    ％計算之利息，為無理由，應予駁回。
六、本件為判決基礎之事證已臻明確，兩造所為之其他主張、陳
    述並所提之證據，經審酌後，認均與本件之結論無礙，不再
    一一論述，併予敘明。
七、訴訟費用負擔之依據：民事訴訟法第78條。
中    華    民    國    97    年    5     月    30    日
                      民事第六庭    法  官  曾部倫
以上正本係照原本作成
如對本判決上訴，須於判決送達後20日內向本院提出上訴狀
中    華    民    國    97    年    6     月    3     日
                                    書記官  謝梅琴


司法院資訊處製作；財團法人民間司法改革基金會備份。
